【裁判字號】    98,聲再,92
【裁判日期】    980323
【裁判案由】    毒品危害防制條例
【裁判全文】
臺灣高等法院刑事裁定                  98年度聲再字第92號
聲請人即
即被告      甲○○
                    （現在臺灣臺北看守所附設勒戒處所
                    執行中）
上列聲請人因違反毒品危害防制條例案件，不服本院98年度毒抗
字第50號中華民國98年2月16日裁定，聲請重新審理，本院裁定
如下：
    主  文
聲請駁回。
    理  由
一、聲請意旨略以：（一）本件有無繼續施用毒品傾向證明書內
    容，僅係經勒戒處所內心理醫師2次簡短之詢問作成，不能
    專憑不實不盡之鑑定報告，作為聲請人有繼續施用毒品傾向
    之憑據，侵害聲請人憲法第16條之訴訟權；（二）聲請人於
    本件施用毒品之犯罪未發覺前，於96年6月中自動至行政院
    衛生署指定之醫療機構即新店耕莘醫院接受美沙冬替代療法
    ，再轉介至八里療養院治療，惟因聲請人不知有毒品危害防
    制條例第21條之規定，故未將上開自動請求治療情事告知檢
    察官，是本件應有上開條例第20條之1第1項第5款規定「因
    發現確實之新證據足認受觀察、勒戒或強制戒治處分之人，
    應不施以觀察、勒戒或強制戒治」之情形；(三)綜上所陳，
    原審僅憑勒戒處所心理醫師出具之有無繼續施用毒品傾向證
    明書，即裁定聲請人令入戒治處所施以強制戒治，既違憲又
    違法，依聲請人所舉新證據及行為舉止等原因，本件應符免
    以強制戒治之要件，爰請重新審理裁定等語。
二、按觀察、勒戒及強制戒治之裁定確定後，有因發現確實之新
    證據足認受觀察、勒戒或強制戒治處分之人，應不施以觀察
    、勒戒或強制戒治者，受觀察、勒戒或強制戒治處分之人，
    或其法定代理人、配偶，或檢察官得以書狀敘述理由，聲請
    原裁定確定法院重新審理；聲請重新審理，應於裁定確定後
    30日內提起。但聲請之事由，知悉在後者，自知悉知日起算
    ；法院認為無重新審理之理由，或程序不合法者，應以裁定
    駁回之，毒品危害防制條例第20條之1第1項第5款、第2項、
    第4項前段分別定有明文。
三、經查：
（一）按觀察、勒戒後，檢察官依據勒戒處所之陳報，認受觀察
      、勒戒人無繼續施用毒品傾向者，應即釋放，並為不起訴
      之處分或不付審理之裁定；認受觀察、勒戒人有繼續施用
      毒品傾向者，檢察官應聲請法院裁定令入戒治處所強制治
      療，其期間為6個月以上，至無繼續強制戒治之必要為止
      ，但最長不得逾1年，毒品危害防制條例第20條第2項定有
      明文。又按有無繼續施用毒品傾向之評估標準，並非完全
      以受勒戒人勒戒後之結果為準，勒戒前之各種情況，仍應
      作為評估之依據。依勒戒處所評分說明手冊規定，係以人
      格特質、臨床徵候及環境相關因素3項合併計算分數：(1)
      分數100分至71分，判定為有繼續施用毒品傾向；(2)50分
      至0分，判定為無繼續施用毒品傾向；(3)70分至51分間判
      定有繼續施用毒品傾向之原則為有下列各項之一者：缺乏
      病識感或戒治動機者；第一級毒品使用者；有煙毒前科者
      ；有礙家庭、社會和諧與安寧者。若無以上各項之一，惟
      判定者認為個案「有繼續施用毒品傾向」者，應在「有無
      繼續施用毒品傾向證明書」詳細說明欄內載明，並於綜合
      判斷項下勾選「有繼續施用毒品傾向」；(4)分數為50分以
      下，原本應列為「無繼續施用毒品傾向」，但綜合評分者
      根據臨床實務，有具體事證，認為個案「有繼續施用毒品
      傾向」者，以綜合評分者所評估為準，惟須在「有無繼續
      施用毒品傾向評估標準紀錄表」詳細說明欄載明具體事證
      。而其中之人格特質係依有無毒品犯罪前科、其他犯罪紀
      錄、行為觀察；臨床徵候係依尿液檢驗戒斷症狀有無多種
      藥物使用、有無注射使用、使用期間、情緒及態度；環境
      相關因素係依社會功能是否良好、支持系統等，作為判斷
      分數之依據。判定者判定人格特質、臨床徵候及環境相關
      因素合計3項分數，固係供為判定者判定「有無繼續施用
      毒品傾向」之審酌標準，但非唯一標準。綜合評分者，應
      根據臨床實務，有具體事證，認為個案「有繼續施用毒品
      傾向」者，以綜合評分者所評估為準，此有「有無繼續施
      用毒品傾向」評估標準、評分說明手冊可按，是評斷有無
      吸食毒品傾向，有一定之依據及標準，該評估標準已具相
      當之客觀標準。
（二）聲請人因施用第1級及第2級毒品，經原審法院以97年度毒
      聲字第478號號裁定送臺灣台北看守所附設勒戒處所施以
      觀察、勒戒後，經該附設勒戒處所依「有無繼續施用毒品
      傾向評估標準」評定結果，聲請人之人格特質為20分（毒
      品犯罪相關司法紀錄1筆10分、其他犯罪相關紀錄5筆10分
      、未短期內再犯0分、行為觀察0分），臨床徵候為60分（
      有戒斷症狀20分、有多重藥物使用10分、有注射使用10分
      、使用期間超過1年10分、情緒及態度不良10分），環境
      相關因素7分（社會功能不良5分、分居或離婚2分），合
      計87分，因而評估聲請人有繼續施用毒品傾向，有該所「
      有無繼續施用毒品傾向評估標準紀錄表」在卷為憑（見97
      年度毒偵字第1696號卷第47頁、第48頁）。依上開說明，
      即非無據，自應裁定強制戒治。至聲請人雖辯稱勒戒處所
      醫師僅約談2次，且未指派醫師全程記錄抗告人「有無戒
      斷症狀」，自難憑「有無繼續施用毒品傾向證明書」，即
      據為不利於聲請人之認定云云，惟該看守所附設勒戒處所
      有無繼續施用毒品傾向證明書及所附有無繼續施用毒品傾
      向評估標準紀錄表內所載內容，係該所相關專業知識經驗
      人士在被告觀察勒戒期間，依其本職學識評估被告之人格
      特質、臨床徵候、環境相關因素所為之綜合判斷，具有科
      學驗證所得之結論，自得憑以判斷聲請人有無繼續施用毒
      品傾向，聲請人上開所辯，自無足取。
（三）聲請人於96年12月26日為警採尿時回溯72小時內與96小時
      內，在不詳地點，以不詳方式，各施用毒品海洛因及安非
      他命1次。嗣於96年12月26日下午2時許，在臺北縣新店市
      ○○路○段與華城路路口之土地公廟前，為警盤其持有毒
      品海洛因2包 (淨重0.2公克)，再採其尿液送驗，並以氣
      相層析/質譜儀法檢驗後，結果呈安非他命與甲基安非他
      命、嗎啡陽性反應，此有臺灣檢驗科技股份有限公司濫用
      藥物檢驗報告影本、臺北縣政府警察局新店分局查獲查毒
      品危害防制條例案件毒品初步鑑驗報告單及勘驗採證同意
      書附於97年度毒偵字第187號卷內可憑。足認聲請人所稱
      之戒毒，並非針對查獲當次即96年12月26日為警採尿回溯
      72小時內與96小時內之施用第一級、第二級毒品之行為，
      故聲請人縱有於施用第一級、第二級毒品前，曾因施用毒
      品而自動向行政院衛生署指定之醫療機構請求治療，惟若
      於治療期間另因本次施用第一級、第二級毒品遭查獲，此
      與毒品危害防制條例第21條第1項「於犯罪未發覺前，自
      動向行政院衛生署指定之醫療機構請求治療，醫療機構免
      將請求治療者送法院或檢察機關」之要件仍有不符，而無
      免於送觀察、勒戒或強制戒治之事由。
（四）綜上所述，聲請意旨所陳各節均不具有毒品危害防制條例
      第20條之1第1項第5款重新審理之要件，揆之上揭規定，
      本案件聲請為無理由，應予駁回。
據上論斷，應依毒品危害防制條例第20條之1第4項前段，裁定如
主文。
中    華    民    國    98    年    3     月    23    日
                  刑事第一庭    審判長法  官  葉騰瑞
                                      法  官  莊明彰
                                      法  官  王炳梁
以上正本證明與原本無異。
不得再抗告。
                                      書記官  陳佳伶
中    華    民    國    98    年    3     月    23    日


司法院資訊處製作；財團法人民間司法改革基金會備份。
